【裁判字號】    90,重訴,913
【裁判日期】    920731
【裁判案由】    清償借款
【裁判全文】
臺灣臺北地方法院民事判決                          九十年度重訴字第九一三號
    原      告  丙○○
    訴訟代理人  蔡慧玲律師
    複  代理人  粘毅群律師
    被      告  甲○○
    被      告  丁  ○
    右二人共同
    訴訟代理人  李明諭律師
    複  代理人  陳逸華律師
    複  代理人  乙○○
右當事人間請求清償借款事件，本院判決如左：
    主  文
被告應連帶給付原告新台幣壹仟伍佰萬元及自民國八十四年十一月二十日起至清償日
止，按年息百分之九計算之利息。
訴訟費用由被告連帶負擔。
本判決於原告以新台幣伍佰萬元供擔保後，得假執行。但被告於假執行程序實施前，
以新台幣壹仟伍佰萬元供擔保後，得免為假執行。
    事  實
甲、原告方面：
壹、聲明：除供擔保金額外，如主文所示。
貳、陳述：
一、被告甲○○於八十四年十一月二十日，向訴外人陳木火借款新台幣（下同）一千
    五百萬元，並以丁○為連帶保證人，雙方約定借款年息百分之九，清償日為八十
    五年十一月二十日，並以彰化縣北斗鎮○○○段八八八、八八八─五、一六二三
    等地號土地三筆設定抵押權供擔保，嗣於八十六年四月二十四日雙方協議將借貸
    期限延長至八十七年十一月十九日，並簽發借據為憑，被告自借得上開借款後卻
    未依約支付利息。嗣訴外人陳木火於八十七年七月九日過世後，依據被繼承人陳
    木火之「遺產分割協議書」之協議，上開債權係由繼承人丙○○即原告繼承，從
    而原告業已合法繼承上開債權。
二、原告所提出之
    、林陳秀琴即原告之姊於九十年十二月十日證言亦可證原告係合法繼承人。訴外
    人陳木火生前曾立有代筆遺囑，交代其身後遺產分配事宜，其中有關其對甲○○
    有一千五百萬之債權部分，日後由丙○○繼承取得。又上開代筆遺囑之代筆人劉
    明鏡律師於九十年十月八日證稱：「是我代其書立的，當初是在萬芳醫院寫的，
    陳木火的意識很清楚，他很明確的告訴我，財產要如何分配，內容大概就如代筆
    遺囑的內容．．．．」，由證人劉明鏡律師之證詞可知上開代筆遺囑之真實性無
    庸置疑。陳木火身故後，由陳林柳葉參考上開代筆遺囑與林陳秀琴、陳勝相及丙
    ○○協議，僅由此等四位法定繼承人繼承財產，未另行分配與陳冠廷及陳冠宇，
    上開協議亦經由陳冠廷及陳冠宇之法定代理人即被告丙○○同意，另陳木火於上
    開遺囑中指定給予陳勝相五十萬元，因陳木火生前即有意交付五十萬元於陳勝相
    ，希望即將來拋棄繼承不要與其親生子女及配偶分家產，當時陳勝相即向陳木火
    表示感激其養育之恩，將來絕不會要求分家產，亦不收取五十萬現金。嗣陳木火
    過世後，陳林柳葉提議提高分配於陳勝相二百萬元，經全體繼承人同意後，由各
    繼承人及陳勝相分別於「遺產分割協議書」上蓋用印鑑章，且提供印鑑證明及戶
    承之代書王吳謙在九十年十二月十日於八十九年重訴字第一八五三號塗銷所有權
    移轉登記事件作證屬實，因此原告丙○○遂依「遺產分割協議書」向彰化縣北斗
    地政事務所辦理繼承登記，從而原告丙○○即合法繼承系爭債權。
三、按「遺產分割協議書」由原告丙○○陪同陳勝相親自前往華信商業銀行新店分
    行，取領被繼承人即陳木火於該分行帳號○二七─○○四─九─○三二四一─七
    內存款二百萬元。又華信商業銀行新店分行於八十九年十一月三十日以（八九）
    店作字第○○○五八號函覆，依據該函文說明「二、本行受理存戶繼承人領取被
    繼承人之存款，悉依主管機關要求如附件（一）所示辦理。如經所有繼承人協議
    分割時，則要求提出其向國稅局申報遺產稅出示之證明文件領取﹔三、本案存款
    人陳木火，帳號：00000000000000原帳戶內之存款係於繼承原因發生並經其繼承
    人完納遺產稅後，由陳勝相會同丙○○共同辦理領取手續如附件（二）資料。」
    等語。又承前述，附件一明示「存款人亡故，其繼承人申請繼承其權利時，應請
    其提出下列證件，以確認繼承身分：．．．．（二）．．．．倘繼承人有數人時
    ，應徵求各繼承人之印鑑證明，並須經全體繼承人蓋章後，始得辦理領款手續。
    （三）繼承人持有分割書並經全體繼承人簽章同意者，依其分割書所列內容辦理
    領款手續。」另參之，該函附件二有各繼承人所出具
    人所填寫之華信商業銀行支票申請登錄單與簽名，足資證明陳木火之各繼承人係
    依照「遺產分割協議書」辦理繼承陳木火之財產，並前往華信商業銀行新店分行
    按其分配金額全數領取，且領取時提出「遺產分割協議書」、印鑑證明無誤。準
    此以觀，原告係基於陳木火之繼承人間之協議，所簽立「遺產分割協議書」為繼
    承，自係合法繼承人。
四、按民法第一千零六十三條規定，妻之受胎，係在婚姻關係存續中者，推定其所生
    子女為婚生子女。前項推定，如夫妻之一方能證明妻非自夫受胎者，得提起否認
    之訴。但應於知悉子女出生之日起，一年內為之。是以，妻之受胎，係在婚姻關
    係存續中者，夫縱在受胎期間內未與妻同居，妻所生子女依民法第一千零六十三
    條第一項規定，亦推定為夫之婚生子女，在夫妻之一方依同條第二項規定提起否
    認之訴，得有勝訴之確定判決以前，無論何人皆不得為反對主張，最高法院七十
    五年台上字第二○七一號、八十六年度台上字第一九○八號判例、八十五年度台
    上字第二三八五號裁判足資參照。又按民事訴訟法第五九○條第一項規定：否認
    子女之訴，夫妻之一方於法定起訴期間內或期間開始前死亡者，繼承權被侵害之
    人得提起之，第二項規定：依前項規定起訴者，應自被繼承人死亡時起，於六個
    月內為之。最高法院八十八年度台上字第二三一八號裁判亦認：「本件上訴人在
    陳許○○所生，與趙清發夫婦間並無親子關係存在。茲趙清發夫婦已死亡，被上
    訴人主張為繼承人，對於伊得以趙清發夫婦胞妹身份繼承之私法上地位即有侵害
    之危險，自有訴請確認被上訴人與趙清發夫婦間親子關係不存在之必要等情。．
    ．．．按確認親子（女）關係不存在之訴，即屬否認子女之訴，而否認子女之訴
    ，依民法第一千零六十三條第一項及民事訴訟法第五百九○條第一項之規定，惟
    夫妻之一方或繼承權被侵害之人得提起之，後者並附有以夫妻之一方於法定起訴
    期間內或期間開始前死亡為要件。本件趙清發、趙陳香梅既分別於八十三年及八
    十二年死亡，均逾民法第一千○六十三條第二項所定一年之除斥期間，上訴人尤
    不得提起本件否認子女之訴。原審為上訴人敗訴之判決，經核於法洵無違誤。．
    ．．．上訴理由雖援引本院八十六年度台上字第一九○八號判決，主張：因認領
    而發生婚生子女之效力，須被認領人與認領人間具有真實之血緣關係，否則其認
    領為無效，而認領無效之訴權，不因除斥期間之經過而消滅云云，惟本案被上訴
    人自出生即登記為趙清發、趙陳香梅之女，並無經過認領之情形，自與上開判決
    意旨不同，要無援用之餘地。」。本件原告丙○○之母陳林柳葉業已證實原告丙
    ○○確係其與陳木火所親生之子無誤。參之前揭裁判要旨，被告所藉以抗辯之陳
    勝相既非係有權否認婚生子女之人，縱其自命為繼承權被侵害之人，依民事訴訟
    法第五九○條第一、二項規定，其亦須符合附有夫妻之一方於法定起訴期間內或
    期間開始前死亡者始得提起否認子女之訴（本件陳木火已逾否認子女除斥期間未
    提出訴訟，因而原告上開要件已不符）及依前項規定起訴者，亦應自被繼承人死
    亡時起，於六個月內為之法定要件，然而本件原告之父陳木火業於八十七年七月
    九日過世，而陳勝相遲至繼承程序辦理且分配完畢後，事隔二年餘始於八十九年
    九月二十八日，提出他案台北地院八十九年度重訴字第一八五三號，請求塗銷丙
    ○○已辦畢繼承登記之土地所有權移轉登記之訴，從而其民事起訴因不符上開要
    件，且已逾除斥期間實屬無理由。且陳勝相於上開民事案件業已獲敗訴判決，並
    經確定在案。陳勝相對丙○○上開民事判決攸關丙○○是否為繼承人乙節，該案
    經詳細調查而認定丙○○有權繼承陳水木之全部土地，本件係丙○○對被告等人
    請求返還借款訴訟，且於起訴前甲○○亦已承認丙○○繼承或受讓陳木火對伊之
    一千五百萬元之債權，甚至開立支票交付丙○○以擬清償，惟因上開三紙支票誤
    遭檢調單位因他案扣押，故致丙○○不及提示支票，但兩造之債權債務關係至為
    明確。原告於刑事案件中雖經檢察官以原告無繼承權，涉有偽造文書罪嫌提起公
    訴，但台灣台北地方法院九十一年易字第六三七號判決無罪，刑事附帶民事訴訟
    部份亦經台灣台北地方法院九十一年重附民字第六六號判決駁回，由上開判決亦
    可佐證，原告確屬合法之繼承人，則原告本件請求洵屬有理。
五、縱令原告非陳木火之子，原告亦得基於全體繼承人同意簽立之遺產分配協議書，
    取得本件系爭一千五百萬元之債權；按前開「遺產分割協議書」係由訴外人陳勝
    相與其他繼承人所蓋印鑑同意，因此，如協議人未受有詐欺或脅迫而於一年內撤
    銷意思表示，亦未能舉證上開印鑑係遭他人盜蓋而無效，則本件繼承分割方式，
    即係依全體繼承人同意所訂立之遺產分配協議書而辦理之並發生效力，易言之，
    依民法第一一四八條規定，繼承人自繼承開始時，除本法另有規定外，承受被繼
    承人財產上一切權利、義務。故訴外人陳勝相與陳林柳葉、林陳秀琴（及丙○○
    ）自被繼承人陳木火死亡時，即承受被繼承人陳木火財產上一切權利，依法享有
    對該繼承所得之財產之處分權，縱令原告丙○○非陳木火之子，且此項事實為陳
    勝相所明知，惟其於繼承開始後簽立上開「遺產分割協議書」，亦已發生處分其
    繼承所得遺產權利之效力，亦即本件原告之所以辦理繼承土地及取得本件系爭一
    千五百萬元之債權，乃係依照其他繼承人（含陳勝相）所同意之「遺產分割協議
    書」而辦理生效，因之，本件既係經有權處分人之處分而發生處分效力，原告縱
    令非本於繼承關係仍有因處分人之處分而獲得系爭對被告一千五百萬元債權之權
    利，本件被告所指稱原告是否為繼承人乙節，實不足以動搖原告已取得之系爭債
    權。
參、證據：提出借貸契約、協議書、借據、遺產分割協議書、
    本、他項權利證明書、陳火木之代筆遺囑、繼承系統表及土地登記申請書、華信
    銀商業銀行新店分行八十九年十一月三十一日（八九）店作字第○○○五八號函
    、陳木火死亡證明書台北市文山區第二戶政事予所印鑑證明、華信銀行支票登錄
    單、活儲帳戶取款憑條、本院八十九年重訴字第一八五三號筆錄暨判決書、遺產
    稅繳清證明書、台灣台北地方法院檢察署九十年度偵字第一九二○一號起訴書、
    九十年度他字第三六四號案訊問筆錄、聯合報新聞、台灣台北地方法院九十一年
    度易字第六三七號刑事判決書、九十一年重附民字第六六號判決書等為證。並聲
    請傳訊證人劉明鏡。
乙、被告方面：
壹、聲明：駁回原告之訴，如受不利益判決，並願供擔保請求免為假執行之宣告。
貳、陳述：原告並非合法之繼承人，被告對其無給付借款之義務。
參、證據：聲請傳訊證人陳勝相、陳林柳葉、林陳秀琴。
    理  由
一﹑原告起訴主張：被告甲○○於八十四年十一月二十日，邀被告丁○為連帶保證人
    向訴外人陳木火借款一千五百萬元，雙方約定借款年息百分之九，清償日為八十
    五年十一月二十日，嗣於八十六年四月二十四日雙方協議將借貸期限延長至八十
    七年十一月十九日，被告自借得上開借款後卻未依約支付利息之事實，為被告所
    不否認，並有借貸契約書﹑協議書在卷為憑，堪認為真實。另原告主張：嗣訴外
    人陳木火於八十七年七月九日過世後，依據被繼承人陳木火之遺囑，該債權由原
    告繼承取得，繼承人因而簽訂「遺產分割協議書」，協議上開債權係由原告繼承
    之事實，業據提出代筆遺囑﹑分割協議書為證；關於遺囑部分，並經代筆之證人
    劉明鏡律師證述無誤；關於遺產分割協議書部分，證人陳勝相雖否認為真實，但
    其自承分割協議書上之印鑑為其所有，按證人陳勝相，因遺產爭執，與原告涉訟
    中，其證詞難免偏頗，況證人陳勝相持該遺產分割協議書至華信銀行新店分行按
    其分配額領取款項，卻證稱從未看過該遺產分割協議書，其證言顯無可信，原告
    主張該遺產分割協議書為真正，堪可採信。
二﹑被告雖以：原告非為合法之繼承人等情置辯，其依據無非係證人陳勝相對於原告
    之偽造文書告訴案件。查原告主張其係被繼承人陳木火之子而有繼承權之事實，
    經證人陳林柳葉、林陳秀琴到庭證述甚詳，並提出
    為公文書，推定為真正，於未有相反之證據前，不容否認其上所登載事項之真正
    。關於原告與證人陳勝相就被繼承人陳木火遺產之爭執，亦經本院八十九年度重
    訴字第一八五三號確定判決理由中，明白認定原告係合法之繼承人，有上開判決
    在卷為憑。查訴訟標的之法律關係，於確定之終局判決中經裁判者，當事人之一
    造以該確定判決之結果為基礎，於新訴訟用作攻擊防禦方法時，他造應受其既判
    力之拘束，不得以該確定判決言辭辯論終結前，所提出或得提出而未提出之其他
    攻擊防禦方法為與該確定判決意旨相反之主張，為最高法院四十二年台上字第一
    三○六號判例所明示，被告雖非本院八十九年度重訴字第一八五三號案件之當事
    人，但其既以當事人陳勝相之主張而為主張，就原告有無繼承權之爭執點，就爭
    點效而言，陳勝相既應受該判決之拘束，自不許引用者之被告為相反之主張。另
    被告陳稱原告因無繼承權，涉偽造文書案件，業經公訴人起訴等情，查該刑事案
    件業經本院認定原告係陳木火之子而判處無罪，有本院九十一年度易字第六三七
    號刑事判決附卷可稽。被告迄未能舉出其他證據證明原告非陳木火之子而無繼承
    權之事實，其主張委無可採，原告認其為合法繼承人之主張，堪可採信。
三﹑從而，原告依據遺產分割協議書，取得被繼承人陳木火對於被告之債權，請求被
    告連帶給付借款一千五百萬元，及自借款日即自八十四年十一月二十日起至清償
    日止，按約定利息百分之九計算之利息，為有理由，應予准許。
四﹑因本案事證已臻明確，兩造其餘主張陳述及所提之證據，均毋庸再予審酌，附此
    敘明。
丙、假執行之宣告：
    兩造陳明願供擔保請為宣告假執行或免為假執行，經核均與規定相符，爰分別酌
    定相當之擔保金額予以宣告。
丁、結論：
    本件原告之訴為有理由，依民事訴訟法第八十五第二項、第三百九十條第二項﹑
    第三百九十二條，判決如主文。
中      華      民      國    九十二    年      七      月    三十一    日
                                          民事第六庭  法  官    侯水深
右為正本係照原本作成
如對本判決上訴，須於判決送達後廿日內向本院提出上訴狀
中      華      民      國    九十二    年      八      月      一      日
                                                      書記官    林秀妙


司法院資訊處製作；財團法人民間司法改革基金會備份。
